ACORDAO-COMPLETO-2372491

ACÓRDÃO 11381/2019 ATA 39/2019 - SEGUNDA CÂMARA

VISTOS, relatados e discutidos estes autos que tratam de atos iniciais de aposentadoria emitidos no âmbito do Ministério da Defesa - Comando da Marinha em favor dos Srs. Júlio Cesar de Azeredo (XXX.480.597-XX) e Silvio de Oliveira Mendes (XXX.262.057-XX) ,
ACORDAM os Ministros do Tribunal de Contas da União, reunidos em sessão da 2ª Câmara, diante das razões expostas pelo Relator, com fundamento no art. 71, inciso III, da Constituição Federal e nos arts. 1º, inciso V, 39, inciso II, e 45 da Lei 8.443/1992, em:
9.1. considerar legal o ato de aposentadoria do Sr. Silvio de Oliveira Mendes, determinando-se o correspondente registro;
9.2. considerar ilegal o ato de aposentadoria do Sr. Júlio Cesar de Azeredo, negando-se o registro;
9.3. em relação ao ato considerado ilegal, dispensar o ressarcimento das quantias indevidamente recebidas de boa-fé, consoante o enunciado 106 da Súmula de Jurisprudência deste Tribunal;
9.4. determinar ao Ministério da Defesa - Comando da Marinha que:
9.4.1. faça cessar, no prazo de 15 (quinze) dias, contado a partir da ciência desta deliberação, os pagamentos decorrentes do ato ilegal, sob pena de responsabilidade solidária da autoridade administrativa omissa, consoante disposto nos arts. 71, inciso IX, da Constituição Federal e 262 do Regimento Interno desta Corte;
9.4.2. dê ciência desta deliberação ao interessado, alertando-o de que o efeito suspensivo proveniente da interposição de eventuais recursos, caso não providos, não o exime da devolução dos valores indevidamente percebidos após a notificação;
9.4.3. envie a esta Corte de Contas, no prazo de 30 (trinta) dias, por cópia, comprovante de que o interessado teve ciência desta deliberação;
9.5. determinar à Sefip que:
9.5.1. oriente o órgão jurisdicionado no sentido de que poderá ser editado novo ato de aposentadoria em favor do interessado, desde que escoimado das irregularidades verificadas nos presentes autos, o qual deverá ser submetido a novo julgamento por esta Corte de Contas, nos termos do art. 262, § 2º, do RITCU;
		       9.5.2. monitore o cumprimento das medidas indicadas no subitem 9.4 acima;
		       9.6. dar ciência desta deliberação ao interessado e ao Ministério da Defesa - Comando da Marinha.

APOSENTADORIA. Súmula Vinculante 33 STF. Atividade insalubre. Ausência de laudo.

Segunda Câmara

Ministério da Defesa - Comando da Marinha (Vinculador).

3. Interessados: Júlio Cesar de Azeredo (XXX.480.597-XX); Silvio de Oliveira Mendes (XXX.262.057-XX).

13.1. Ministros presentes: Ana Arraes (Presidente), Augusto Nardes (Relator) e Raimundo Carreiro.
13.2. Ministro-Substituto convocado: Augusto Sherman Cavalcanti.
13.3. Ministros-Substitutos presentes: Marcos Bemquerer Costa e André Luís de Carvalho.

AUGUSTO NARDES

Tratam os autos de aposentadoria de Júlio Cesar de Azeredo e Silvio de Oliveira Mendes, servidores do Ministério da Defesa - Comando da Marinha (Vinculador) , submetidos à apreciação do TCU para fins de registro.
2.	O parecer do Controle Interno é pela legalidade dos atos.
3.	A instrução da unidade técnica, após a aplicação das críticas automáticas na forma estabelecida na IN 55/2007 – TCU e na Resolução 206/2007 – TCU, propõe considerar legais os atos.
4.	Divergindo, em parte, da proposta formalizada pela unidade técnica, o Ministério Público junto ao Tribunal de Contas da União lançou parecer (peça nº 8) que transcrevo com ajustes de formas que julgo pertinentes:
Cuidam os autos de dois atos de aposentadoria em favor de servidores do Ministério da Defesa/Comando da Marinha, com pareceres pela legalidade emitidos pelo controle interno e pela Secretaria de Fiscalização de Pessoal.
A concessão em favor de Júlio Cesar de Azeredo (peça 2) tem como fundamento legal o seguinte código do e-Pessoal:
APOS-82 - CF/1988, art. 40, § 4º, inciso III, incluído pela EC 47/2005 c/c Mandado de Injunção, Súmula 33-STF, e Lei 8.213/1991, art. 57 (tempo mínimo contribuição 25 anos) - Aposentadoria voluntária, com tempo mínimo de contribuição de 25 anos, para pessoa cujas atividades sejam exercidas em condições especiais que prejudiquem a saúde ou a integridade física, com proventos integrais calculados pela média das remunerações. Vigência a partir de 6/7/2005.
De acordo com as informações constantes do quadro demonstrativo de ‘Rubricas’, o servidor recebia as seguintes parcelas remuneratórias, quando ativo:
	Rubrica
	Valor

	Provento Básico
	2.145,23

	Anuênio
	235,97

	GDPGPE
	2.367,81

	Total
	4.749,01

A unidade de origem calculou a média da remuneração do servidor em R$ 4.810,05 e os proventos efetivamente pagos correspondem a esse montante, conforme dados obtidos a partir de consultas ao Portal do Siapenet (peça 7) .
 A Lei 10.887/2004 estabelece, no § 5º do art. 1º, os seguintes limites para o valor do benefício de aposentadoria, calculado pela média das remunerações:
§ 5º Os proventos, calculados de acordo com o caput deste artigo, por ocasião de sua concessão, não poderão ser inferiores ao valor do salário-mínimo nem exceder a remuneração do respectivo servidor no cargo efetivo em que se deu a aposentadoria.
Tendo em vista que os proventos do inativo superam a remuneração por ele recebida na atividade, o ato em apreço deve ser apreciado pela ilegalidade.
O servidor foi aposentado com base na Súmula Vinculante 33 do STF, por ter supostamente exercido atividade considerada prejudicial à saúde ou à integridade física. Observa-se, contudo, que o cargo em que se deu a aposentadoria é de natureza administrativa: Técnico de Contabilidade.
No caso concreto, a concessão poderá prosperar, com base no fundamento acima, caso a unidade de origem corrija a falha no valor do benefício e, ainda, por ocasião da edição de novo ato, apresente laudo atestando o tempo especial do servidor, nos termos do Acórdão 911/2014-TCU-Plenário, cujo sumário dispõe o seguinte:
PESSOAL. APOSENTADORIA. TEMPO DE ATIVIDADE INSALUBRE EXERCIDO ANTES DO ADVENTO DA LEI 8.112/1990. NECESSIDADE DE COMPROVAÇÃO DA CONDIÇÃO DE INSALUBRIDADE. SIMPLES PAGAMENTO INDISCRIMINADO DO ADICIONAL DE INSALUBRIDADE NÃO GERA DIREITO À CONTAGEM DO TEMPO DE ATIVIDADE ESPECIAL. CARGO DE NATUREZA EMINENTEMENTE ADMINISTRATIVA. NECESSIDADE DE APRESENTAÇÃO DE CERTIDÃO DO INSS, DA QUAL CONSTE A CONCESSÃO DO TEMPO DE ATIVIDADE INSALUBRE, UMA VEZ QUE SE REFERE A TEMPO PRESTADO JUNTO ÀQUELE REGIME DE PREVIDÊNCIA, O QUAL DEVERÁ COMPENSAR O REGIME PRÓPRIO DE PREVIDÊNCIA DOS SERVIDORES, NA PROPORÇÃO DOS ANOS DE CONTRIBUIÇÃO, NA FORMA DA LEI 9.796/1999. ALTERNATIVAMENTE, A TÍTULO DE RACIONALIDADE ADMINISTRATIVA, O ÓRGÃO PODERÁ ELE PRÓPRIO AVERBAR O TEMPO ESPECIAL, DESDE QUE AMPARADO EM LAUDO EMITIDO PELO MINISTÉRIO DO TRABALHO, OU DE PROFISSIONAL POR ELE CADASTRADO, QUE ATESTE AS CONDIÇÕES NAS QUAIS A ATIVIDADE DO SERVIDOR ERA EXERCIDA. ILEGALIDADE E NEGATIVA DE REGISTRO. DISPENSA DA DEVOLUÇÃO DOS VALORES INDEVIDAMENTE RECEBIDOS. DETERMINAÇÕES.
O ato de aposentadoria em análise ingressou neste Tribunal em 9/5/2018, de modo que pode ser apreciado sem a necessidade de prévia oitiva do interessado, de acordo com o entendimento firmado pelo TCU, no âmbito do Acórdão 587/2011-TCU-Plenário.
Ante o exposto, o Ministério Público de Contas manifesta-se pela ilegalidade da aposentadoria em favor de Júlio Cesar de Azeredo e aquiesce à proposta da Secretaria de Fiscalização de Pessoal quanto ao ato em favor de Silvio de Oliveira Mendes.
	É o relatório.

não há.

Procurador Júlio Marcelo de Oliveira.

PESSOAL. APOSENTADORIA. LEI 10.887/2004. VALOR DOS PROVENTOS EXCEDEM REMUNERAÇÃO NA ATIVIDADE. SÚMULA VINCULANTE 33 - STF. ATIVIDADE CONSIDERADA PREJUDICIAL À SAÚDE OU À INTEGRIDADE FÍSICA. CARGO DE NATUREZA ADMINISTRATIVA. AUSÊNCIA DE LAUDO. ILEGALIDADE DE UM ATO. DETERMINAÇÕES.

APOSENTADORIA (APOS)

Secretaria de Fiscalização de Pessoal (SEFIP).

Tratam os autos de atos de aposentadoria de servidores vinculados ao Ministério da Defesa/Comando da Marinha que, após análise empreendida pela Secretaria de Fiscalização de Pessoal – Sefip, receberam proposta de encaminhamento pela legalidade e concessão dos respectivos registros. 2.	O Parquet especializado divergiu da proposta da Sefip quanto ao ato de Júlio Cesar de Azeredo. Por concordar com o parecer ofertado pela representante do Ministério Público, incorporo seus fundamentos às minhas razões de decidir.
3.	Há duas irregularidades a serem corrigidas no ato de Júlio Cesar de Azeredo para que a aposentadoria possa prosperar e ser considerada legal. A primeira, é o ajuste do valor dos proventos de forma a se adequar à dicção da Lei 10.887/2004, que determina que os proventos não poderão exceder a remuneração do servidor no cargo efetivo em que se deu a aposentadoria (art. 1º, § 5º) .
4.	A segunda irregularidade consiste no fato de a aposentadoria ter por fundamento o exercício de atividade considerada prejudicial à saúde ou à integridade física, na forma da Súmula Vinculante 33 do STF. O MP/TCU ressalta, com pertinência, que o cargo em que se deu a aposentadoria do interessado é de natureza administrativa, Técnico de Contabilidade.
5.	Ocupantes de cargos de natureza eminentemente administrativa não podem ser beneficiados de forma generalizada pela contagem especial. Nessas hipóteses, a contagem ficta de tempo de serviço somente pode ser considerada legítima caso haja a comprovação do exercício da atividade laborativa em condições especiais, mediante a apresentação de laudos periciais que comprovem a efetiva exposição aos agentes nocivos.
6.	Em tais situações, esta E. Corte já pacificou entendimento de que é essencial a comprovação do tempo de atividade especial, seja por certidão do INSS, ou laudo pericial emitido pelo Ministério do Trabalho ou por profissional devidamente cadastrado:
PESSOAL. APOSENTADORIA. TEMPO DE ATIVIDADE INSALUBRE EXERCIDO ANTES DO ADVENTO DA LEI 8.112/1990. NECESSIDADE DE COMPROVAÇÃO DA CONDIÇÃO DE INSALUBRIDADE. SIMPLES PAGAMENTO INDISCRIMINADO DO ADICIONAL DE INSALUBRIDADE NÃO GERA DIREITO À CONTAGEM DO TEMPO DE ATIVIDADE ESPECIAL. CARGO DE NATUREZA EMINENTEMENTE ADMINISTRATIVA. NECESSIDADE DE APRESENTAÇÃO DE CERTIDÃO DO INSS, DA QUAL CONSTE A CONCESSÃO DO TEMPO DE ATIVIDADE INSALUBRE, UMA VEZ QUE SE REFERE A TEMPO PRESTADO JUNTO ÀQUELE REGIME DE PREVIDÊNCIA, O QUAL DEVERÁ COMPENSAR O REGIME PRÓPRIO DE PREVIDÊNCIA DOS SERVIDORES, NA PROPORÇÃO DOS ANOS DE CONTRIBUIÇÃO, NA FORMA DA LEI 9.796/1999. ALTERNATIVAMENTE, A TÍTULO DE RACIONALIDADE ADMINISTRATIVA, O ÓRGÃO PODERÁ ELE PRÓPRIO AVERBAR O TEMPO ESPECIAL, DESDE QUE AMPARADO EM LAUDO EMITIDO PELO MINISTÉRIO DO TRABALHO, OU DE PROFISSIONAL POR ELE CADASTRADO, QUE ATESTE AS CONDIÇÕES NAS QUAIS A ATIVIDADE DO SERVIDOR ERA EXERCIDA. ILEGALIDADE E NEGATIVA DE REGISTRO. DISPENSA DA DEVOLUÇÃO DOS VALORES INDEVIDAMENTE RECEBIDOS. DETERMINAÇÕES. (Acórdão 911/2014-TCU-Plenário, rel. Min. Benjamin Zymler) 
7.	Quanto ao outro ato que constitui este processo, sigo a proposta uníssona de considerá-lo legal e conceder seu registro. 
	Dessa forma, acolhendo o parecer do MP/TCU, o qual incorporo às minhas razões de decidir, VOTO no sentido de que o Tribunal aprove o Acórdão que ora submeto à deliberação deste Colegiado.
TCU, Sala das Sessões Ministro Luciano Brandão Alves de Souza, em 29 de outubro de 2019.
Ministro JOÃO AUGUSTO RIBEIRO NARDES 
Relator